【裁判字號】    92,訴,101
【裁判日期】    920722
【裁判案由】    損害賠償
【裁判全文】
臺灣雲林地方法院民事判決  九十二年度訴字第一○一號
    原      告  甲○○
    輔  佐  人  張維良
    被      告  乙○○
右當事人間請求損害賠償，經刑事庭移送前來，本院判決如左：
    主      文
被告應給付原告新台幣壹拾萬柒仟零肆拾壹元。
訴訟費用由被告負擔。
    事      實
甲、原告方面：
  一、聲明：如主文所示。
  二、陳述：
  （一）被告意圖為自己不法之所有，於民國八十九年間以在報紙刊登廣告招攬急需
        貸款之人，而原告前遭刮刮樂詐騙集團騙取金錢，一時需錢恐急，因見被告
        所刊登之廣告，而受騙簽發如附表所示之本票二十一張交付原告，被告乃持
        以向本院聲請准許就該等本票之票面金額及利息強制執行，經本院以八十九
        年度票字第一八六七號裁定准許強制執行確定後，復據以向本院民事執行處
        聲請對原告強制執行，嗣經本院以九十年度執字第三七０號受理，並先後核
        發執行命令扣押原告之薪資所得及存款，而將原告服務於福懋興業股份有限
        公司每月應領薪津，自九十年三月一日起（含九十年二月份所得），在一萬
        元之範圍內予以扣押，並交由被告收取，及准許被告收取原告在亞太銀行斗
        六分行之存款債權一百零一元、在臺灣銀行斗六分行之存款債權七百四十六
        元、在台南區中小企業銀行斗六分行之存款債權二百八十六元，被告因此涉
        犯刑法詐欺取財罪，業經本院刑事庭以九十年度易字第七四六號判處罪刑在
        案。
  （二）有關原告所簽發如附表所示之本票，嗣經原告對被告提起確認本票債權不存
        在等訴後，業經本院斗六簡易庭以九十年度六簡字第十九號判決「確認被告
        持有本院八十九年度票字第一八六七民事號裁定所載如附表所示本票債權，
        及其利息起算日起至清償日止，按年息百分之六計算之利息，在新台幣壹佰
        壹拾壹萬柒仟伍佰元以內部分及附表所載利息（附表編號二本票面額貳萬玖
        仟伍佰元、編號三本票面額新台幣參萬壹仟元中新台幣陸仟伍佰元之利息除
        外）不存在。本院九十年度執字第三七０號給付票款強制執行事件，於執行
        債權額逾新台幣參萬六仟元及其利息債權亦即其中新台幣貳萬玖仟伍佰元自
        八十九年八月三十日；其中新台幣陸仟伍佰元即自八十九年九月十日起均至
        清償日止，按年息百分之六計算之利息，逾此範圍所為之強制執行程序，應
        予撤銷。」，並經本院以九十一年度簡上字第二號於九十一年四月十七日判
        決駁回被告之上訴確定在案。
  （三）被告依前揭強制執行程序，至九十一年二月止，先後取得原告十一個月之薪
        資及年終獎金共計十四萬零三十九元，其中扣除原告自認應負之本息三萬七
        千五百四十七元，餘一十萬二千四百九十二元，被告本應返還原告，故加計
        自九十一年七月六日起至九十二年三月五日止，按週年利率百分之五計算之
        利息三千四百一十六元，連同前述已經被告收取之原告存款一千一百三十三
        元，合計一十萬三千六百二十五元及利息三千四百一十六元，爰依不當得利
        之法律關係，請求被告返還。
  三、證據：提出本院九十年度執字第三七０號執行命令三件、本院斗六簡易庭九十
      年度六簡字第十九號、九十一年度簡上字第二號民事判決、確定證明書、九十
      年度易字第七四六號刑事判決各一件為證（均影本）。
乙、被告方面：
  一、聲明：駁回原告之訴。
  二、陳述：被告確係依據本票聲請對原告強制執行，原告確有欠被告錢；本院斗六
      簡易庭九十年度六簡字第十九號民事判決有瑕疵，已請律師提起再審，且刑事
      案件仍在上訴法院審理中。
丙、本院依職權調閱本院八十九年度票字第一八六七號裁定、九十一年度簡上字第二
    號民事案卷及九十年度執字第三七０號民事強制執行案卷。
    理      由
一、按因犯罪而受損害之人，依刑事訴訟法第四百八十七條規定，於刑事訴訟程序固
    得附帶提起民事訴訟，但其請求回復之損害以被訴犯罪事實所生之損害為限，否
    則縱令得依其他事由，提起民事訴訟，亦不得於刑事訴訟程序附帶為此請求（參
    照最高法院六十年台上字第六三三號判例）。查本件原告於刑事訴訟程序具狀提
    起附帶提起民事訴訟，原請求被告給付原告一百萬元及利息，理由僅略稱：依民
    法第一百八十四條以下侵權行為之規定，請求損害賠償等語，嗣經刑事庭裁定移
    送本庭後，復具狀補稱依民法第一百七十九條、第一百八十四條、第一百九十五
    條、第二百十六條、第二百零三條等，請求被告賠償騙取信用卡消費之物、所失
    利益、訴訟費用、精神慰撫金，及依強制執行程序取得之原告存款一千一百三十
    三元，合計一十萬三千六百二十五元及利息三千四百一十六元等。就其中請求返
    還不當得利，即被告經強制執行程序取得之原告薪資及存款部分，顯非因被告被
    訴犯罪事實所生之損害，因原告就有關請求被告賠償騙取信用卡消費之物、所失
    利益、訴訟費用、精神慰撫金等部分，業已撤回起訴，故原告請求返還不當得利
    ，應認係訴之變更。被告雖不予同意，惟原告變更之訴與原訴相關，且不甚礙被
    告之防禦及本件訴訟之終結，依照民事訴訟法第二百五十五條第一項第七款之規
    定，應予准許，合先敘明。
二、原告主張其所簽發如附表所示之本票，曾經被告持以向本院聲請准許就該等本票
    之票面金額及利息強制執行，並本院以八十九年度票字第一八六七號裁定准許強
    制執行確定，惟經原告對被告提起確認本票債權不存在等訴，已經本院斗六簡易
    庭以九十年度六簡字第十九號判決「確認被告持有本院八十九年度票字第一八六
    七民事號裁定所載如附表所示本票債權，及其利息起算日起至清償日止，按年息
    百分之六計算之利息，在新台幣壹佰壹拾壹萬柒仟伍佰元以內部分及附表所載利
    息（附表編號二本票面額貳萬玖仟伍佰元、編號三本票面額新台幣參萬壹仟元中
    新台幣陸仟伍佰元之利息除外）不存在。本院九十年度執字第三七０號給付票款
    強制執行事件，於執行債權額逾新台幣參萬六仟元及其利息債權亦即其中新台幣
    貳萬玖仟伍佰元自八十九年八月三十日；其中新台幣陸仟伍佰元及自八十九年九
    月十日起均至清償日止，按年息百分之六計算之利息，逾此範圍所為之強制執行
    程序，應予撤銷。」，並經本院以九十一年度簡上字第二號於九十一年四月十七
    日判決駁回被告之上訴確定在案等情，業經本院調閱上開案卷查明無訛，並有上
    開判決原本二件在卷可憑，自堪信為實在。被告辯稱已請律師就上開確定判決提
    起再審云云，縱屬實情，惟於再審程序廢棄或變更上開確定判決前，要無礙於前
    開事實之認定，被告所辯，要無可取。
三、原告主張被告依據本院以八十九年度票字第一八六七號裁定，向本院民事執行處
    聲請對原告強制執行，經本院以九十年度執字第三七０號受理，並先後核發執行
    命令扣押原告之薪資所得及存款，而將原告服務於福懋興業股份有限公司每月應
    領薪津，自九十年三月一日起（含九十年二月份所得），在一萬元之範圍內予以
    扣押，並交由被告收取，至九十一年二月止，先後取得原告十一個月之薪資及年
    終獎金共計十四萬零三十九元；另被告依據執行命令收取原告在亞太銀行斗六分
    行之存款債權一百零一元、在臺灣銀行斗六分行之存款債權七百四十六元、在台
    南區中小企業銀行斗六分行之存款債權二百八十六元等情，業據原告提出與其所
    述相符之上開執行命令三件為證，且經本院調閱該執行案卷查明無訛，並有相關
    執行命令、執行筆錄、福懋興業股份有限公司復函及被告之陳報狀等影本在卷可
    稽，被告就此並無爭執，亦堪信為實在。
四、按「無法律上之原因而受利益，致他人受損害者，應返還其利益。雖有法律上之
    原因，而其後已不存在者，亦同。」、「受領人於受領時，知無法律上之原因或
    其後知之者，應將受領時所得之利益，或知無法律上之原因時所現存之利益，附
    加利息，一併償還；如有損害，並應賠償。」，民法第一百七十九條、第一百八
    十二條第二項分別定有明文。被告依據本院八十九年度票字第一八六七號裁定，
    向本院民事執行處聲請對原告強制執行，雖有法律上之原因，惟其後除如附表編
    號二之本票債權二萬九千五百元及利息，及編號三本票面額三萬一千元中之六千
    五百元及利息外，業經前揭判決確定不存在，且有關本院九十年度執字第三七０
    號給付票款強制執行事件，於執行債權額逾三萬六千元，及其中二萬九千五百元
    自八十九年八月三十日；其中六千五百元自八十九年九月十日起均至清償日止，
    按年息百分之六計算之利息所為之強制執行程序，併經判決確定應予撤銷，則被
    告依據強制執行程序，先後取得原告之薪資、年終獎金及存款，超過上述金額之
    部分，因其給付目的嗣後不存在，而被告受有利益，並致原告受損害，自屬不當
    得利。
五、承前所述，原告應給付之債權本金三萬六千元，及其中二萬九千五百元自八十九
    年八月三十日；其中六千五百元自八十九年九月十日起均至清償日止，按年息百
    分之六計算之利息，而被告迄九十年六月六日收取原告薪資債權共四萬元（參照
    卷附被告陳報狀、付款通知單及支票影本）。準此，以九十年六月六日為清償日
    ，並按年息百分之六計算，原告應給付之本票利息為一千六百五十二元，合計本
    息為三萬七千六百五十二元。而被告依據強制執行程序，先後取得原告之薪資、
    年終獎金及存款共計一十四萬一千一百七十二元，扣除上開原告應給付之債權本
    息三萬七千六百五十二元，尚餘一十萬三千五百二十元，為被告之不當得利，依
    前揭規定自應返還原告。又九十一年四月十七本院九十一年度簡上字第二號判決
    駁回被告之上訴確定時起，被告應已確知其受領執行所得一十萬三千五百二十元
    ，係無法律上之原因，而自該判決確定時起至本件於九十二年七月八日起，按法
    定利率百分之五計算，其利息顯已逾五千元，合計被告應返還原告之金額已逾一
    十萬八千餘元。茲原告依據不當得利之法律關係，請求被告返還一十萬三千六百
    二十五元及利息三千四百一十六元，合計一十萬七千零四十一元，未逾上述得請
    求返還之金額，其請求自屬正當，應予准許。
六、據上論結，本件原告之訴為有理由，依民事訴訟法第七十八條，判決如主文。
中      華      民      國    九十二    年      七      月    二十二    日
                                    臺灣雲林地方法院民事庭
~B法      官  杭起鶴
右為正本係照原本作成。
如對本判決上訴須於判決送達後二十日內向本院提出上訴狀。（須附繕本）
中      華      民      國    九十二    年      七      月    二十二    日
~B法院書記官  張瑛瑢


司法院資訊處製作；財團法人民間司法改革基金會備份。
